ACORDAO-COMPLETO-2487004

ACÓRDÃO 17243/2021 ATA 35/2021 - PRIMEIRA CÂMARA

VISTOS, relatados e discutidos estes autos de Tomada de Contas Especial instaurada pelo Fundo Nacional de Desenvolvimento da Educação - FNDE, em desfavor da Sra. Maria Selma de Araújo Pontes, ex-Prefeita do Município de Pirapemas/MA (gestão 2005/2008) , em face da não comprovação da boa e regular aplicação dos recursos recebidos por conta do Programa Dinheiro Direto na Escola - PDDE, nos exercícios de 2005 e 2006, bem como do Programa de Apoio aos Sistemas de Ensino para Atendimento à educação de Jovens e Adultos - Peja/2006,
ACORDAM os Ministros do Tribunal de Contas da União, reunidos em sessão da 1ª Câmara, ante as razões expostas pelo Relator, em:
9.1. considerar revel a Sra. Maria Selma de Araújo Pontes (CPF XXX.792.383-XX) , nos termos do art. 12, § 3º, da Lei 8.443/1992, dando-se prosseguimento aos autos;
9.2. julgar irregulares as contas da Sra. Maria Selma de Araújo Pontes (CPF XXX.792.383-XX) , com fundamento nos arts. 1º, inciso I, 16, inciso III, alíneas "b" e "c", 19 e 23, inciso III, da Lei 8.443/1992, condenando-a ao pagamento da quantia a seguir especificada, fixando-lhe o prazo de quinze dias, a contar da notificação, para que seja comprovado, perante o Tribunal (art. 214, inciso III, alínea "a", do Regimento Interno) , o recolhimento da dívida aos cofres do Fundo Nacional de Desenvolvimento da Educação, atualizada monetariamente e acrescida dos juros de mora calculados a partir da data discriminada até a data do efetivo recolhimento, na forma prevista na legislação em vigor:
	Data de ocorrência
	Valor histórico (R$) 

	31/3/2007
	R$ 140.697,24

9.3. autorizar, desde logo, nos termos do art. 28, inciso II, da Lei 8.443/1992, a cobrança judicial das dívidas caso não atendidas as notificações; e
9.4. enviar cópia deste Acórdão à responsável e ao Fundo Nacional de Desenvolvimento da Educação (FNDE) , para ciência; bem como à Procuradoria da República no Estado do Maranhão, nos termos do § 3º do art. 16 da Lei 8.443/1992, c/c o § 7º do art. 209 do Regimento Interno do TCU, para adoção das medidas que entender cabíveis.

Tomada de Contas Especial instaurada pelo Fundo Nacional de Desenvolvimento da Educação  FNDE, em face da não comprovação da boa e regular aplicação dos recursos recebidos no Município de Pirapemas/MA, por conta do Programa Dinheiro Direto na Escola  PDDE, nos exercícios de 2005 e 2006, bem como do Programa de Apoio aos Sistemas de Ensino para Atendimento à educação de Jovens e Adultos  Peja/2006.

Primeira Câmara

Município de Pirapemas/MA.

3. Responsável: Maria Selma de Araújo Pontes (CPF XXX.792.383-XX).

13.1. Ministros presentes: Walton Alencar Rodrigues (Presidente), Benjamin Zymler, Vital do Rêgo e Jorge Oliveira.
13.2. Ministros-Substitutos presentes: Augusto Sherman Cavalcanti (Relator) e Weder de Oliveira.

AUGUSTO SHERMAN

Adoto, como parte do relatório, a instrução elaborada no âmbito da Secretaria de Controle Externo de Tomada de Contas Especial, que contou com a anuência dos dirigentes da unidade técnica (peças 30-32) :
	"INTRODUÇÃO
Cuidam os autos de tomada de contas especial instaurada pelo Fundo Nacional de Desenvolvimento da Educação - FNDE, em desfavor da Sra. Maria Selma de Araújo Pontes (CPF XXX.792.383-XX) , ex-prefeita Municipal de Pirapemas/MA (gestão 2005/2008) , em face da não comprovação da boa e regular aplicação dos recursos repassados ao Município de Pirapemas/MA em virtude dos programas:
	Programa Dinheiro Direto na Escola - PDDE, nos exercícios de 2005 e 2006, cujos prazos finais para a apresentação da prestação de contas expiraram em 28/2/2006 e 28/2/2007 (peça 4, p. 256) , que teve por objeto 'cobertura de despesas de custeio, manutenção e de pequenos investimentos, que concorram para a garantia do funcionamento e melhoria da infraestrutura física e pedagógica dos estabelecimentos de ensino' (peça 4, p. 256) ;
	Programa de Apoio aos Sistemas de Ensino para Atendimento à educação de Jovens e Adultos - Peja/2006, cujo prazo final para apresentação da prestação de contas expirou em 31/3/2007 (peça 4, p. 257) , que teve por objeto 'transferência de recursos financeiros, em caráter suplementar, em favor dos estados, do Distrito Federal e dos Municípios, destinados a ampliar a oferta de vagas de ensino fundamental público de jovens e adultos a propiciar o atendimento educacional, com qualidade e aproveitamento, aos alunos matriculados nessa modalidade de ensino' (peça 4, p. 256) .
HISTÓRICO
O presente processo foi objeto de instrução preliminar (peça 8) , na qual, analisando-se os documentos nos autos, concluiu-se pela necessidade de realização de citação da responsável, nos seguintes termos:
a) realizar a citação da Sra. Maria Selma de Araújo Pontes (CPF XXX.792.383-XX) , ex-prefeita Municipal de Pirapemas/MA (gestão 2005/2008) , uma vez que, em face da omissão na prestação de contas, a mesma não logrou demonstrar a boa e regular aplicação dos recursos federais recebidos à conta do Peja/2006, com fundamento nos arts. 10, § 1º, e 12, inciso II, da Lei 8.443/1992, c/c o art. 202, inciso II, §1º, do Regimento Interno do TCU, para que, no prazo de quinze dias, a contar do recebimento do ofício citatório, apresente alegações de defesa quanto à ocorrência abaixo indicada, em razão da conduta especificada, e/ou recolha, aos cofres do FNDE, as importâncias abaixo indicadas, atualizadas monetariamente a partir das respectivas datas até o efetivo recolhimento, abatendo-se, na oportunidade, as quantias eventualmente ressarcidas, na forma da legislação em vigor:
Irregularidade: não comprovação da boa e regular aplicação dos recursos federais repassados ao município de Pirapemas/MA, em face da inadequada prestação de contas que inviabilizou a análise da execução das despesas, em virtude da ausência de documentação adequada e suficiente para tal fim, dos valores transferidos, no âmbito do Peja/2006;
	Valor Original (R$) 
	Data de crédito na conta específica

	R$ 140.697,24
	31/3/2007

        Valor atualizado do débito (sem juros) em 15/6/2018: R$ 274.880,20.
Responsável: Sra. Maria Selma de Araújo Pontes (CPF XXX.792.383-XX) , ex-prefeita Municipal de Pirapemas/MA (gestão 2005/2008) .
Conduta: em face da inadequada prestação de contas que inviabilizou a análise da execução das despesas, em virtude da ausência de documentação adequada e suficiente para tal fim, a mesma não logrou demonstrar a boa e regular aplicação dos recursos federais recebidos à conta do Peja/2006;
Dispositivos violados: art. 37, caput, c/c o art. 70, parágrafo único, da Constituição da República Federativa do Brasil, art. 93, do Decreto-lei 200/1967, art. 66, do Decreto 93.872/1986, art. 14 da Resolução FNDE/CD 23, de 24 de abril de 2006 (peça 2; p. 5) ;
Evidências: Informação 54/2014/DAESP/COPRA/CGCAP/DIFIN-FNDE de 1/8/2014 (peça 4, p. 171-176) e Relatório de TCE 550/2017 - DIREC/COTCE/CGCAP/DIFIN-FNDE/MEC (peça 4, p. 256-262) ;
Em cumprimento ao pronunciamento da unidade (peça 10) , foi promovida a citação da Sra. Maria Selma de Araújo Pontes, conforme delineado adiante. Das tentativas de comunicação promovidas pelo TCU, destaca-se apenas aquela que validamente pode ser considerada para efeito de citação da responsável, qual seja:
	Comunicação: Ofício 11514/2019-TCU/Seproc (peça 21) .
Data da Expedição: 18/11/2019.
Data da Ciência: 2/12/2019 (peça 24) .
Nome Recebedor: Ângelo José Lisboa.
Observação: Ofício enviado para o endereço da responsável, conforme pesquisa na base de dados no sistema Renach, custodiada pelo TCU (peça 19) .
Fim do prazo para a defesa: 17/12/2019
	
Conforme Despacho de Conclusão das Comunicações Processuais (peça 29) , as providências inerentes às comunicações processuais foram concluídas. 
Transcorrido o prazo regimental, a responsável Maria Selma de Araújo Pontes permaneceu silente, devendo ser considerada revel, nos termos do art. 12, § 3º, da Lei 8.443/1992.
ANÁLISE DOS PRESSUPOSTOS DE PROCEDIBILIDADE DA IN/TCU 71/2012
Avaliação de Viabilidade do Exercício do Contraditório e Ampla Defesa
Verifica-se que não houve o transcurso de mais de dez anos desde o fato gerador sem que tenha havido a notificação da responsável pela autoridade administrativa federal competente (art. 6º, inciso II, c/c art. 19, da IN/TCU 71/2012, modificada pela IN/TCU 76/2016) , uma vez que os recursos foram transferidos em 2006 (peça 4, p. 257) , e a responsável foi notificada sobre as irregularidades pela autoridade administrativa competente em 2014 e 2015 (peça 4, p. 260-261) . Ressalta-se que a responsável foi também notificada por meio de edital, em virtude de algumas comunicações encaminhadas a seus endereços não terem retornado com aviso de recebimento (Editais de Notificação 32/2011 e 8/2016) .
Valor de Constituição da TCE 	
Verifica-se que o valor atualizado do débito apurado sem juros, em 1/1/2017, é superior a R$ 100.000,00, na forma estabelecida conforme os arts. 6º, inciso I, e 19, da IN/TCU 71/2012, modificada pela IN/TCU 76/2016	, uma vez que o valor original dos mesmos supera tal quantia.
OUTROS PROCESSOS/DÉBITOS NOS SISTEMAS DO TCU COM OS MESMOS RESPONSÁVEIS
Por oportuno, registra-se que, em atendimento ao item 9.4, do Acórdão 1772/2017-TCU-Plenário (Relator Ministro-Substituto Augusto Sherman Cavalcanti) , foi efetuada pesquisa no sistema processual do TCU, e não foram encontradas tomadas de contas especiais em tramitação com débitos imputáveis ao responsável com valores inferiores ao fixado no art. 6º, inciso I, da Instrução Normativa TCU 71/2012.
A tomada de contas especial está, assim, devidamente constituída e em condição de ser instruída.
EXAME TÉCNICO
Da validade das notificações:
Preliminarmente, cumpre tecer breves considerações sobre a forma como são realizadas as comunicações processuais no TCU. A esse respeito, destacam-se o art. 179, do Regimento Interno do TCU (Resolução 155, de 4/12/2002) e o art. 4º, inciso III, § 1º, da Resolução TCU 170, de 30 de junho de 2004, in verbis:
	Art. 179. A citação, a audiência ou a notificação, bem como a comunicação de diligência, farse-ão:
	I - mediante ciência da parte, efetivada por servidor designado, por meio eletrônico, fac-símile, telegrama ou qualquer outra forma, desde que fique confirmada inequivocamente a entrega da comunicação ao destinatário;
	II - mediante carta registrada, com aviso de recebimento que comprove a entrega no endereço do destinatário;
	III - por edital publicado no Diário Oficial da União, quando o seu destinatário não for localizado.
	(...) 
	Art. 3º As comunicações serão dirigidas ao responsável, ou ao interessado, ou ao dirigente de órgão ou entidade, ou ao representante legal ou ao procurador constituído nos autos, com poderes expressos no mandato para esse fim, por meio de:
I - correio eletrônico, fac-símile ou telegrama;
II - servidor designado;
III - carta registrada, com aviso de recebimento;
IV - edital publicado no Diário Oficial da União, quando o seu destinatário não for localizado, nas hipóteses em que seja necessário o exercício de defesa.
Art. 4º. Consideram-se entregues as comunicações:
I - efetivadas conforme disposto nos incisos I e II do artigo anterior, mediante confirmação da ciência do destinatário;
II - realizadas na forma prevista no inciso III do artigo anterior, com o retorno do aviso de recebimento, entregue comprovadamente no endereço do destinatário;
III - na data de publicação do edital no Diário Oficial da União, quando realizadas na forma prevista no inciso IV do artigo anterior.
§ 1º O endereço do destinatário deverá ser previamente confirmado mediante consulta aos sistemas disponíveis ao Tribunal ou a outros meios de informação, a qual deverá ser juntada ao respectivo processo.
	(...) 
Bem se vê, portanto, que a validade da citação via postal não depende de que o aviso de recebimento seja assinado pelo próprio destinatário da comunicação, o que dispensa, no caso em tela, a entrega do AR em 'mãos próprias'. A exigência da norma é no sentido de o Tribunal verificar se a correspondência foi entregue no endereço correto, residindo aqui a necessidade de certeza inequívoca.
Não é outra a orientação da jurisprudência do TCU, conforme se verifica dos julgados a seguir transcritos:
São válidas as comunicações processuais entregues, mediante carta registrada, no endereço correto do responsável, não havendo necessidade de que o recebimento seja feito por ele próprio (Acórdão 3648/2013-TCU-Segunda Câmara, Relator Min. José Jorge) ;
É prescindível a entrega pessoal das comunicações pelo TCU, razão pela qual não há necessidade de que o aviso de recebimento seja assinado pelo próprio destinatário. Entregandose a correspondência no endereço correto do destinatário, presume-se o recebimento da citação. (Acórdão 1019/2008-TCU-Plenário, Relator Min. Benjamin Zymler) ;
As comunicações do TCU, inclusive as citações, deverão ser realizadas mediante Aviso de Recebimento - AR, via Empresa Brasileira de Correios e Telégrafos, bastando para sua validade que se demonstre que a correspondência foi entregue no endereço correto. (Acórdão 1526/2007-TCU-Plenário, Relator Min. Aroldo Cedraz) .
A validade do critério de comunicação processual do TCU foi referendada pelo Supremo Tribunal Federal, nos termos do julgamento do MS-AgR 25.816/DF, por meio do qual se afirmou a desnecessidade da ciência pessoal do interessado, entendendo-se suficiente a comprovação da entrega do 'AR' no endereço do destinatário:
Ementa: agravo regimental. Mandado de segurança. Desnecessidade de intimação pessoal das decisões do tribunal de contas da união. art. 179 do regimento interno do TCU. Intimação do ato impugnado por carta registrada, iniciado o prazo do art. 18 da lei nº 1.533/51 da data constante do aviso de recebimento. Decadência reconhecida. Agravo improvido.
O envio de carta registrada com aviso de recebimento está expressamente enumerado entre os meios de comunicação de que dispõe o Tribunal de Contas da União para proceder às suas intimações.
O inciso II do art. 179 do Regimento Interno do TCU é claro ao exigir apenas a comprovação da entrega no endereço do destinatário, bastando o aviso de recebimento simples.
Da revelia da responsável Maria Selma de Araújo Pontes
No caso vertente, a citação da responsável se deu em endereços provenientes de pesquisas de endereços realizadas pelo TCU (vide parágrafos acima) , porquanto, devido ao insucesso de realizar a citação em endereços constantes na base de dados da Receita custodiada pelo TCU (conforme detalhado à peça 28) , buscou-se a notificação em endereços provenientes das bases de dados públicas custodiadas pelo TCU (fonte: Renach - peça 19) e das bases de dados do próprio TCU. A entrega do ofício citatório nesse endereço restou inequivocamente comprovada (peça 24) .
Nos processos do TCU, a revelia não leva à presunção de que seriam verdadeiras todas as imputações levantadas contra os responsáveis, diferentemente do que ocorre no processo civil, em que a revelia do réu opera a presunção da verdade dos fatos narrados pelo autor (Acórdão 1009/2018-TCU-Plenário, Relator Min. Bruno Dantas; 2369/2013 - TCU - Plenário, Relator Min. Benjamin Zymler e 2449/2013 - TCU - Plenário, Relator Min. Benjamin Zymler) . Dessa forma, a avaliação da responsabilidade do agente não pode prescindir da prova existente no processo ou para ele carreada.
Ao não apresentar sua defesa, a responsável deixou de produzir prova da regular aplicação dos recursos sob sua responsabilidade, em afronta às normas que impõem aos gestores públicos a obrigação legal de, sempre que demandados pelos órgãos de controle, apresentar os documentos que demonstrem a correta utilização das verbas públicas, a exemplo do contido no art. 93 do Decreto-Lei 200/1967: 'Quem quer que utilize dinheiros públicos terá de justificar seu bom e regular emprego na conformidade das leis, regulamentos e normas emanadas das autoridades administrativas competentes.'
Mesmo as alegações de defesa não sendo apresentadas, considerando o princípio da verdade real que rege esta Corte, procurou-se buscar, em manifestações da responsável na fase interna desta Tomada de Contas Especial, se havia algum argumento que pudesse ser aproveitado a seu favor.
No entanto, a responsável não se manifestou na fase interna, não havendo, assim, nenhum argumento que possa vir a ser analisado e posteriormente servir para afastar as irregularidades apontadas.
Em se tratando de processo em que a parte interessada não se manifestou acerca das irregularidades imputadas, não há elementos para que se possa efetivamente aferir e reconhecer a ocorrência de boa-fé na conduta da responsável, podendo este Tribunal, desde logo, proferir o julgamento de mérito pela irregularidade das contas, conforme os termos dos §§ 2º e 6º do art. 202 do Regimento Interno do TCU. (Acórdão 2064/2011-TCU-Primeira Câmara (relator Min. Ubiratan Aguiar) , 6.182/2011-TCU-1ª Câmara (relator Min. Weber de Oliveira) , 4.072/2010-TCU-1ª Câmara (Relator Min. Valmir Campelo) , 1.189/2009-TCU-1ª Câmara (Relator Min. Marcos Bemquerer) , 731/2008-TCU-Plenário (Relator Min. Aroldo Cedraz) .
Dessa forma, a responsável Maria Selma de Araújo Pontes deve ser considerada revel, nos termos do art. 12, § 3º, da Lei 8.443/1992, devendo as contas serem julgadas irregulares, condenando-a ao débito apurado.
Por fim, como não houve elementos que pudessem modificar o entendimento acerca das irregularidades em apuração, mantém-se a matriz de responsabilização presente na peça 8, p. 8.
Prescrição da Pretensão Punitiva
Vale ressaltar que a pretensão punitiva do TCU, conforme Acórdão 1441/2016-TCU-Plenário, Relator Min. Benjamin Zymler, que uniformizou a jurisprudência acerca dessa questão, subordina-se ao prazo geral de prescrição indicado no art. 205 do Código Civil, que é de dez anos, contado da data de ocorrência da irregularidade sancionada, nos termos do art. 189 do Código Civil, sendo este prazo interrompido pelo ato que ordenar a citação, a audiência ou a oitiva da responsável.
No caso em exame, uma vez que uma vez que as ocorrências desencadeadoras da presente tomada de contas especial se deram entre 2006 e 2007 e que o ato de ordenação da citação só ocorreu em 29/7/2019 (peça 10) , encontra-se já prescrita, portanto, qualquer pretensão punitiva do TCU.
CONCLUSÃO
Em face da análise promovida na seção 'Exame Técnico', verifica-se que a responsável Maria Selma de Araújo Pontes não logrou comprovar a boa e regular aplicação dos recursos, instada a se manifestar, optou pelo silêncio, configurando a revelia, nos termos do § 3º, do art. 12, da Lei 8.443/1992. Ademais, inexistem nos autos elementos que demonstrem a boa-fé da responsável ou a ocorrência de outras excludentes de culpabilidade.
Dessa forma, identificado dano ao erário, devese instaurar e julgar o processo de tomada de contas especial para responsabilizar seus agentes causadores, respeitando o direito ao contraditório e à ampla defesa, independentemente de quando ocorreram os atos impugnados.
Verifica-se também que houve a prescrição da pretensão punitiva, conforme análise já realizada, razão por que não será proposta multa à responsável.
Tendo em vista que não constam dos autos elementos que permitam reconhecer a boa-fé da responsável, sugere-se que as suas contas sejam julgadas irregulares, nos termos do art. 202, § 6º, do Regimento Interno do TCU, com a imputação do débito atualizado monetariamente e acrescido de juros de mora, nos termos do art. 202, § 1º do Regimento Interno do TCU, descontado o valor eventualmente recolhido.
PROPOSTA DE ENCAMINHAMENTO
Diante do exposto, submetemos os autos à consideração superior, propondo ao Tribunal:
considerar revel a responsável Maria Selma de Araújo Pontes (CPF XXX.792.383-XX) , para todos os efeitos, dando-se prosseguimento ao processo, com fulcro no art. 12, § 3º, da Lei 8.443/1992; 
julgar irregulares, nos termos dos arts. 1º, inciso I, 16, inciso III, alíneas 'b' e 'c', da Lei 8.443/1992, c/c os arts. 19 e 23, inciso III, da mesma Lei, as contas da responsável Maria Selma de Araújo Pontes (CPF XXX.792.383-XX) , condenando-a ao pagamento da importância a seguir especificada, atualizada monetariamente e acrescida dos juros de mora, calculados a partir da data discriminada até a data da efetiva quitação do débito, fixando-lhe o prazo de quinze dias, para que comprove, perante o Tribunal, o recolhimento da referida quantia aos cofres do Fundo Nacional de Desenvolvimento da Educação, nos termos do art. 23, inciso III, alínea 'a', da citada lei, c/c o art. 214, inciso III, alínea 'a', do Regimento Interno do TCU. 
		Débito relacionado à responsável Maria Selma de Araújo Pontes (CPF XXX.792.383-XX) :
	Data de ocorrência
	Valor histórico (R$) 

	31/3/2007
	R$ 140.697,24

		Valor atualizado do débito (com juros) em 27/10/2020: R$ 471.034,51.
autorizar, desde logo, a cobrança judicial da dívida, caso não atendida a notificação, na forma do disposto no art. 28, inciso II, da Lei 8.443/1992;
autorizar também, desde logo, se requerido, com fundamento no art. 26, da Lei 8.443, de 1992, c/c o art. 217, §§ 1º e 2º do Regimento Interno do TCU, o parcelamento da dívida em até 36 parcelas, incidindo, sobre cada parcela, corrigida monetariamente, os correspondentes acréscimos legais, fixando-lhe o prazo de quinze dias, a contar do recebimento da notificação, para comprovar, perante o Tribunal, o recolhimento da primeira parcela, e de trinta dias, a contar da parcela anterior, para comprovar os recolhimentos das demais parcelas, devendo incidir, sobre cada valor mensal, atualizado monetariamente, os juros de mora devidos, no caso do débito, na forma prevista na legislação em vigor, alertando o responsável de que a falta de comprovação do recolhimento de qualquer parcela importará o vencimento antecipado do saldo devedor, nos termos do § 2º do art. 217 do Regimento Interno deste Tribunal;
enviar cópia do Acórdão a ser prolatado à Procuradoria da República no Estado do Maranhão, nos termos do § 3º do art. 16 da Lei 8.443/1992, c/c o § 7º do art. 209 do Regimento Interno do TCU, para adoção das medidas cabíveis; e
enviar cópia do Acórdão que vier a ser proferido ao Fundo Nacional de Desenvolvimento da Educação e à responsável, para ciência;
informar à Procuradoria da República no Estado do Maranhão, ao Fundo Nacional de Desenvolvimento da Educação e à responsável que a presente deliberação, acompanhada do Relatório e do Voto que a fundamenta, está disponível para a consulta no endereço www.tcu.gov.br/acordaos, além de esclarecer que, caso requerido, o TCU poderá fornecer sem custos as correspondentes cópias, de forma impressa; e
informar à Procuradoria da República no Estado do Maranhão que, nos termos do parágrafo único do art. 62 da Resolução TCU 259/2014, os procuradores e membros do Ministério Público credenciados nesta Corte podem acessar os presentes autos de forma eletrônica e automática, ressalvados apenas os casos de eventuais peças classificadas como sigilosas, as quais requerem solicitação formal."
	
2.	O MP/TCU, representado pela Procuradora-Geral Cristina Machado da Costa e Silva, manifestou-se em divergência à proposta da unidade técnica, nos seguintes termos (peça 34) :
	"Trata-se de Tomada de Contas Especial (TCE) instaurada pelo Fundo Nacional de Desenvolvimento da Educação (FNDE) , em desfavor de Maria Selma de Araújo Pontes (CPF XXX.792.383-XX) , ex-Prefeita do Município de Pirapemas/MA (gestão 2005-2008) , em razão de irregularidades na prestação de contas dos recursos federais recebidos em virtude do Programa Dinheiro Direto na Escola (PDDE) , nos exercícios de 2005 e 2006, e do Programa de Apoio aos Sistemas de Ensino para Atendimento à Educação de Jovens e Adultos (PEJA) , no exercício de 2006.
2.	Na instrução inicial dos autos, verificou-se que os débitos imputados para o PDDE/2005 e para o PDDE/2006 eram de valores ínfimos (R$ 39,95 e R$ 12,00, respectivamente) e associados, em parte, à cobrança de tarifas bancárias advindas de movimentação normal de valores na conta específica (peça 8, p. 4) .
3.	Em vista disso, a citação realizada pelo Tribunal, no valor original de R$ 140.697,24, concentrou-se apenas nas supostas irregularidades relativas ao PEJA/2006 (peça 8, p. 7) .
4.	Em 12/1/2007, a responsável apresentou prestação de contas dos recursos do PEJA/2006 (peça 4, p. 3, 22-25) ; porém, a Controladoria-Geral da União realizou fiscalização no município, no ano de 2009, ocasião em que detectou que a Prefeitura não dispunha de qualquer documentação comprobatória dos gastos listados na prestação de contas que fora entregue em janeiro de 2007 (peça 4, p. 56-58) , o que levou à impugnação total dos valores dispendidos.
5.	No âmbito da Corte de Contas, após diversas tentativas frustradas de citação, em diferentes endereços das bases cadastrais disponíveis, obteve-se sucesso a partir do endereço registrado para a carteira de habilitação da ex-prefeita (peças 19, 24) , a qual não apresentou suas alegações de defesa.
6.	Assim sendo, a unidade técnica propõe considerar a responsável revel e julgar irregulares as suas contas, imputando-lhe o débito integral apurado, mas sem que haja a aplicação de multa, por entender prescrita a pretensão punitiva desta Corte de Contas (peça 30, p. 5) :
	22. Vale ressaltar que a pretensão punitiva do TCU, conforme Acórdão 1441/2016-TCU-Plenário, Relator Min. Benjamin Zymler, que uniformizou a jurisprudência acerca dessa questão, subordina-se ao prazo geral de prescrição indicado no art. 205 do Código Civil, que é de dez anos, contado da data da ocorrência da irregularidade sancionada, nos termos do art. 189 do Código Civil, sendo este prazo interrompido pelo ato que ordenar a citação, a audiência ou a oitiva da responsável.
	23. No caso em exame, uma vez que as ocorrências desencadeadoras da tomada de contas especial se deram entre 2006 e 2007 e que o ato de ordenação da citação só ocorreu em 29/7/2019 (peça 10) , encontra-se já prescrita, portanto, qualquer pretensão punitiva do TCU.
7.	Embora com fundamentos distintos, esta representante do MPTCU se associa ao entendimento da unidade técnica acerca da prescrição da pretensão punitiva do Tribunal, mas também verifica a ocorrência de prescrição da pretensão ressarcitória, consoante adiante exposto.
8.	Como é de amplo conhecimento, o tema foi objeto de repercussão geral admitida pelo Supremo Tribunal Federal no Recurso Extraordinário 636.886 (tema 899) , e em cujo julgamento se firmou a tese de que 'é prescritível a pretensão de ressarcimento ao erário fundada em decisão de Tribunal de Contas'.
9.	Uma vez que já apresentamos nosso entendimento acerca da matéria em várias oportunidades - a exemplo dos processos TC Processo 019.574/2015-0 e Processo 027.739/2014-7 - consideramos suficiente para o deslinde destes autos trazer à colação apenas os pontos basilares que passaram a orientar os pronunciamentos desta representante do Parquet especializado a respeito da prescrição nos processos a cargo do Tribunal de Contas da União.
10.	Em apertada síntese, embora a controvérsia dirimida no RE 636.886 tenha ficado adstrita à prescrição ocorrida no curso da execução, quando o dano ao erário já havia sido objeto de acórdão condenatório proferido pelo TCU, consideramos que as razões essenciais que levaram à decisão paradigmática da Corte Suprema, ao delimitarem o sentido e o alcance da ressalva contida no art. 37, §5.º, da Constituição Federal, se refletem também no que diz respeito à prescrição reparatória. Além disso, não há por que se diferenciar prazos prescricionais para a pretensão punitiva do Tribunal de sua pretensão de ressarcimento do dano ao erário.
11.	Outrossim, ante a inexistência de norma legal que discipline a prescrição no processo de controle externo e até que sobrevenha norma específica, entendemos pertinente suprir essa lacuna por analogia com o regime previsto na Lei n.º 9.873/1999, norma que observa os parâmetros preponderantes no conjunto de normas do direito público e que já vem sendo utilizada pelo STF para reger a limitação temporal ao poder sancionador do TCU.
12.	Nessa linha, consoante aplicação analógica dos ditames da referida lei, prescreve em cinco anos a pretensão condenatória, contados da data da prática do ato ou, no caso de infração permanente ou continuada, do dia em que tiver cessado (art. 1.º) . Bem assim, incide a prescrição no procedimento administrativo paralisado por mais de três anos, pendente de julgamento ou despacho, cujos autos serão arquivados de ofício ou mediante requerimento da parte interessada, sem prejuízo da apuração da responsabilidade funcional decorrente da paralisação, se for o caso (§ 1.º) . Por fim, interrompe-se a prescrição pela notificação ou citação do responsável, por qualquer ato inequívoco que importe apuração do fato, por decisão condenatória recorrível ou por qualquer ato inequívoco tendente a buscar solução conciliatória no âmbito interno da administração pública federal (art. 2.º) .
13.	No que toca às causas interruptivas, vale ressaltar que, nos julgamentos dos Mandados de Segurança 32.201 e 36.067, o Supremo Tribunal Federal descortinou diversos procedimentos de controle que se enquadrariam analogicamente às hipóteses previstas no art. 2.º da Lei n.º 9.873/99, a exemplo de lavratura de relatório de auditoria, certamente um ato inequívoco que importa a apuração do fato (art. 2.º, II) , instauração de tomada de contas especial, também um ato inequívoco que importa a apuração do fato (art. 2.º, II) , autuação da TCE no Tribunal, do mesmo modo (art. 2.º, II) , citação do responsável (art. 2.º, I) , e exercício do poder punitivo por meio da prolação de acórdão condenatório (art. 2.º, III) .
14.	Feitas tais considerações, cabe destacar a cronologia de alguns dos eventos que resultaram na tomada de contas especial em análise a serem considerados para efeitos de avaliação da prescrição:
i) maio/06 a dezembro/06 - transferência dos recursos federais do PEJA/2006 (peça 4, p. 32) ;
 i) 12/1/2007 - prestação de contas do PEJA/2006 pela ex-prefeita (peça 4, p. 3, 22-25) ;
ii) 17/8/2009 - Relatório de Fiscalização n.º 01445 da CGU (peça 4, p. 54) ;
iii) 1º/08/2014 - Informação n.º 54/2014 (peça 4, p. 171) ;
iv) 7/8/2014 - Ofício n.º 158/2014 - notifica ex-prefeita das irregularidades (peça 4, p. 185) ;
	v) 16/8/2014 - ex-prefeita recebe Ofício n.º 158/2014 (peça 4, p. 228) .
15.	Nota-se que depois da entrega da prestação de contas pela responsável (2007) , a Administração retomou a análise da matéria somente a partir de agosto de 2014, ou seja, mais de sete anos depois que as irregularidades poderiam ter sido apuradas.
16.	Mesmo que se considere que tenha havido interrupção do prazo prescricional, em agosto de 2009, quando foi elaborado o relatório de fiscalização da CGU, ainda tem-se um lapso temporal de quase cinco anos em que o procedimento administrativo ficou pendente de julgamento ou de despacho, o que caracteriza a prescrição intercorrente para o caso concreto.
17.	A notificação por edital, realizada em 16/6/2011 (peça 4, p. 210) , não altera esse entendimento, uma vez que a responsável foi instada a se manifestar acerca de programas diversos daquele que ensejou a sua citação por parte da Corte de Contas (repasses do PDDE-2005/2006/2008 e do PNATE/2008) .
18.	Desse modo, à luz da Lei n.º 9.873/1999, evidencia-se a ocorrência da prescrição das pretensões punitiva e ressarcitória no presente caso.
19.	Tendo em vista a ocorrência da prescrição no caso concreto, ante a integração da norma do art. 1.º, § 1.º, da Lei n.º 9.873/1999, e considerando tratar-se de matéria de ordem pública, que a Lei Orgânica do TCU, seu Regimento Interno e demais normas regulamentares não dispõem sobre as hipóteses para sua identificação e levando em conta, ainda, o disposto no art. 298 do Regimento Interno do TCU, impõe-se a aplicação subsidiária do Código de Processo Civil para a resolução de mérito deste processo de tomada de contas especial.
20.	Diante desse contexto, com as devidas vênias por divergir da Unidade Técnica, esta representante do Ministério Público manifesta-se no sentido de que o Tribunal delibere, em caráter definitivo, pela ocorrência da prescrição das pretensões ressarcitória e punitiva, na forma do art. 487, inciso II, do Código de Processo Civil, dando-se ciência aos responsáveis e órgãos interessados, arquivando-se o presente feito, com fundamento no art. 169, inciso III, do Regimento Interno do TCU."
	É o Relatório.

não há.

Procuradora-Geral Cristina Machado da Costa e Silva.

TOMADA DE CONTAS ESPECIAL. MUNICÍPIO DE PIRAPEMAS/MA. INADEQUAÇÃO DA PRESTAÇÃO DE CONTAS RELATIVA AOS RECURSOS RECEBIDOS POR MEIO DO PROGRAMA DE APOIO AOS SISTEMAS DE ENSINO PARA ATENDIMENTO À EDUCAÇÃO DE JOVENS E ADULTOS - PEJA/2006. AUSÊNCIA DE DOCUMENTAÇÃO ADEQUADA E SUFICIENTE PARA DEMONSTRAR A REGULAR EXECUÇÃO DAS DESPESAS. CITAÇÃO. REVELIA. CONTAS IRREGULARES. DÉBITO. PRESCRIÇÃO DA PRETENSÃO PUNITIVA.

TOMADA DE CONTAS ESPECIAL (TCE)

Secretaria de Controle Externo de Tomada de Contas Especial (SecexTCE).

Em exame Tomada de Contas Especial instaurada pelo Fundo Nacional de Desenvolvimento da Educação - FNDE, em desfavor da Sra. Maria Selma de Araújo Pontes, ex-Prefeita do Município de Pirapemas/MA (gestão 2005/2008) , em face da não comprovação da boa e regular aplicação dos recursos recebidos por conta do Programa Dinheiro Direto na Escola - PDDE, nos exercícios de 2005 e 2006, bem como do Programa de Apoio aos Sistemas de Ensino para Atendimento à Educação de Jovens e Adultos - Peja/2006.
A SecexTCE afastou, de pronto, os débitos relativos ao PDDE/2005 e 2006, uma vez que eram de valores ínfimos (R$ 39,95 e R$ 12,00, respectivamente) e associados, em parte, à cobrança de tarifas bancárias advindas de movimentação normal de valores na conta específica.
Assim, promoveu a citação da ex-Prefeita apenas quanto aos valores referentes ao Peja/2006 (R$ 140.697,24) , em decorrência da inadequada prestação de contas que inviabilizou a análise da execução das despesas, em virtude da ausência de documentação adequada e suficiente para tal fim.
Transcorrido o prazo regimental, a responsável permaneceu silente.
Diante disso, a proposta da unidade técnica é de considerar a ex-Prefeita revel, julgar irregulares suas contas, condenando-a ao montante recebido, sem aplicação de multa, haja vista a ocorrência da prescrição da pretensão punitiva (peça 30) .
O Ministério Público junto ao TCU, por sua vez, propõe que o Tribunal delibere, em caráter definitivo, pela ocorrência da prescrição das pretensões ressarcitória e punitiva, na forma do art. 487, inciso II, do Código de Processo Civil (peça 34) .
O entendimento da representante do Parquet é de que a lacuna de norma legal que disciplina a prescrição no processo de controle externo deve ser suprida por analogia com o regime previsto na Lei 9.873/1999. Nessa linha, prescreveria em cinco anos a pretensão condenatória.
Com as devidas vênias à Procuradora-Geral, anuo ao encaminhamento proposto pela SecexTCE, de modo que adoto a análise da unidade técnica como parte das minhas razões de decidir. 
Quanto à proposta do MP/TCU de considerar prescritas as pretensões punitiva e ressarcitória, à luz da Lei 9.873/1999, deixo de acolhê-la, na linha jurisprudencial do Tribunal consolidada na Súmula/TCU 282, baseada em entendimento do Supremo Tribunal Federal firmado a partir do RE 852.475/SP, no sentido de que as ações de ressarcimento são imprescritíveis, nos termos do art. 37, § 5º, da Constituição Federal. 
Em relação ao julgamento do RE 636.886/AL, entendo pertinente reproduzir aqui as considerações expostas no voto condutor do Acórdão 11798/2020-TCU-Primeira Câmara, da minha relatoria, nas quais alinhavei o atual entendimento desta Corte frente ao novo posicionamento do Supremo Tribunal Federal acerca da matéria:
"6.	Com relação à questão da prescrição da ação de ressarcimento, trago as considerações seguintes acerca da incidência da recente tese firmada para o Tema 899 de repercussão geral do SRF sobre estes autos, haja vista que, como é de conhecimento geral, o STF, ao apreciar o RE 636.886/AL (Relator Ministro Alexandre de Moraes, jul. 20/4/2020) , em sede daquela repercussão geral, firmou a tese de que "É prescritível a pretensão de ressarcimento ao erário fundada em decisão de Tribunal de Contas.". Logo, as considerações que farei a seguir se dão em virtude do afastamento de eventuais entendimentos decorrentes da compreensão apenas literal, decorrentes de uma rasa leitura desse enunciado sem o aprofundamento do exame daquele processo e sem a compreensão da matéria ali debatida, capaz de extrair entendimento mais seguro sobre a questão.
7. 	Nesse sentido, destaco que esta Corte de Contas já se pronunciou sobre a matéria em algumas recentes oportunidades, conforme os Acórdãos 5.690/2020 (Relator Ministro Aroldo Cedraz) e 6.707/2020 (Relator Ministro Marcos Bemquerer) , da 2ª Câmara, bem como o Acórdão 5236/2020-TCU-Primeira Câmara (Relator Ministro Benjamin Zymler) . A respeito, considero pertinente transcrever parte do Voto que fundamentou o Acórdão 6084/2020-TCU-Primeira Câmara (Relator Ministro Benjamin Zymler) , que igualmente enfrentou o tema, por melhor esclarecer o contexto daquela decisão:
'20. Com relação ao citado RE 636.886/AL, ressalto que o STF fixou o seguinte enunciado para o Tema 899: 'É prescritível a pretensão de ressarcimento ao erário fundada em decisão de Tribunal de Contas'. Não obstante essa respeitável decisão, ainda pairam diversas dúvidas sobre a matéria, pois é possível a conclusão de que a deliberação não tratou da prescrição do processo de controle externo levado a cabo perante o Tribunal de Contas da União, mas sim da prescrição intercorrente ocorrida durante a fase de execução do acórdão condenatório do Tribunal.
21. A decisão do STF versou sobre recurso extraordinário interposto pela União contra acórdão do Tribunal Regional Federal da 5ª Região que negou provimento a embargos de declaração opostos contra acórdão de sua lavra, assim ementado:
'EMENTA: TRIBUTÁRIO. PROCESSUAL CIVIL. EXECUÇÃO FISCAL. PROCESSO PARALISADO POR MAIS DE CINCO ANOS. PRESCRIÇÃO INTERCORRENTE. OCORRÊNCIA. 1. Para fins práticos, deve-se observar quando a Fazenda Pública foi intimada a providenciar o andamento do feito. Passados cinco anos sem diligências concretas, ocorre a prescrição intercorrente. Caso haja suspensão na forma do art. 40, da Lei n. 6.830/80, ocorre a extinção se o feito permanecer paralisado por mais de seis anos. 2. Na hipótese dos autos, houve o arquivamento sem baixa do processo em 12.08.1999 e até a data da sentença extintiva do feito em 05.06.2006, a Fazenda Nacional não apresentou nenhuma medida concreta quanto à localização do devedor ou de seus bens. Revela-se, portanto, inequívoca a ocorrência da prescrição intercorrente.'
22. No caso, a Fazenda Pública deixou a ação paralisada por mais de seis anos, o que ensejou a declaração de prescrição intercorrente no aludido caso concreto. Como se vê da leitura da ementa, a questão controversa em discussão naquela deliberação era unicamente a prescrição intercorrente ocorrida durante a fase de execução do acórdão condenatório do Tribunal.
23. Com base nessa possível interpretação, a matéria decidida no aludido feito não teria nenhuma repercussão de ordem prática e jurídica na presente tomada de contas especial, cujo título executivo extrajudicial ainda não se formou. Caso a AGU, na execução de eventual decisão condenatória proferida neste feito, deixe de adotar as medidas pertinentes dentro do prazo de cinco anos, aí sim haverá a aplicação da tese emanada no RE 636.886, com o reconhecimento da prescrição intercorrente da ação de ressarcimento ao erário fundada em decisão de Tribunal de Contas (a ação de execução fiscal) , pela hipotética inação da Fazenda Pública.
24. Ainda que se interprete que a decisão do STF seja também aplicável à tramitação do processo de controle externo no âmbito do TCU, exsurgem outras diversas questões fundamentais para que esta Corte de Contas estabeleça novo tratamento acerca da prescrição do débito e da pretensão punitiva, em particular qual seria o dies a quo (data de ocorrência do fato irregular ou data do seu conhecimento pelo TCU) e quais seriam as hipóteses de interrupção da prescrição.
25. Diante de todas as dúvidas ainda existentes sobre a decisão do STF no âmbito do RE 636.886, opto por aplicar ao caso em exame a jurisprudência do TCU então existente, que se fundamenta no art. 37, § 5º, da Constituição Federal, no que tange ao ressarcimento do prejuízo" (destaquei) .
Ressalto ainda que na mais recente decisão adotada no âmbito do RE 636.886, o Plenário do STF, em julgamento virtual encerrado no dia 20/8/2021, rejeitou os Embargos de Declaração, por 8 votos a 2, vencidos os Ministros Luís Roberto Barroso e Édson Fachin apenas na tese de que a decisão deveria modular efeitos prospectivos. Nesse julgado o Relator da matéria, Ministro Alexandre de Moraes, pontuou o seguinte em seu voto, no que foi acompanhado pelos demais votos vencedores:
 
" (...) 
Os argumentos acima elencados conduzem à conclusão no sentido de que a pretensão executória de título executivo proveniente de decisão do TCU da qual resulte imputação de débito ou multa é prescritível; e, portanto, a ela se aplica o prazo prescricional da Lei de Execução Fiscal.
Nenhuma consideração houve acerca do prazo para constituição do título executivo, até porque esse não era o objeto da questão cuja repercussão geral foi reconhecida no Tema 899, que ficou adstrito, como sobejamente já apontado, à fase posterior a formação do título.
Reitere-se: Após a conclusão da tomada de contas, com a apuração do débito imputado ao jurisdicionado, a decisão do TCU formalizada em acórdão terá eficácia de título executivo e será executada conforme o rito previsto na Lei de Execução Fiscal (Lei 6.830/1980) , por enquadrar-se no conceito de dívida ativa não tributária da União, conforme estatui o art. 39, § 2º, da Lei 4.320/1964.
Assim, são impertinentes as alegações do embargante no sentido de que devem ser esclarecidos o regramento, bem como os marcos inicial, suspensivos e interruptivos do prazo de prescrição, aplicáveis para o exercício da pretensão punitiva pelo TCU."
 (...) (RE 636886 ED; Relator Ministro Alexandre de Moraes) (grifos acrescidos) .
 
Como se vê, restou claro que a decisão adotada pelo STF no RE 636.886, da qual derivou o Tema 899 de Repercussão Geral, cingiu-se à fase executória do título executivo extrajudicial formado a partir de acórdão da Corte de Contas.
Tal decisão reforça o entendimento de manter a aplicação da jurisprudência do TCU então existente acerca da imprescritibilidade das ações de ressarcimento, fundamentada no art. 37, § 5º, da Constituição Federal, em precedentes do STF e na Súmula TCU 282, até uma eventual alteração de posicionamento por parte desta Corte.
Afastada a tese de ocorrência da prescrição da pretensão ressarcitória, sigo com a análise dos autos.
Apesar das diversas tentativas frustradas de citação, em diferentes endereços das bases cadastrais disponíveis, o ofício de notificação foi recebido no endereço constante da base de dados do Registro Nacional de Carteira de Habilitação - Renach (peças 21 e 24) . Passado o prazo sem a apresentação de alegações de defesa ou do recolhimento do débito imputado, cabe considerar a responsável revel, nos termos do art. 12, § 3º, da Lei 8.443/1992, dando-se prosseguimento aos autos.
Consoante jurisprudência pacífica desta Corte, compete ao gestor prestar contas da integralidade das verbas federais recebidas, cabendo-lhe o ônus da prova quanto à boa e regular aplicação desses recursos.
Não apresentado qualquer elemento apto a elidir as ocorrências, a Sra. Maria Selma de Araújo Pontes deve ter suas contas julgadas irregulares, com fundamento no art. 16, inciso III, alíneas "b" e "c", da Lei 8.443/1992, com condenação ao ressarcimento do valor apontado, sem aplicação de multa em face da prescrição da pretensão punitiva. 
Nesse caso, considerando a data limite para encaminhamento da prestação de contas do Peja/2006 (31/3/2007) e a data do ato que ordenou a citação (29/7/2019) , deve-se reconhecer a prescrição da pretensão punitiva, nos termos do entendimento desta Corte fixado por meio do Acórdão 1441/2016-TCU-Plenário (Relator Ministro Benjamin Zymler) .
Apropriado, ainda, consoante art. 16, § 3º, da Lei 8.443/92, c/c o § 7º do art. 209 do RI/TCU, dar ciência da deliberação à Procuradoria da República no Estado do Maranhão para adoção das medidas que considere cabíveis.
19.	Por fim, deixo de acolher a proposta de se autorizar, desde já, o parcelamento da dívida por entender que essa autorização depende de solicitação expressa por parte do devedor.
	Ante o exposto, manifesto-me por que o Tribunal aprove o Acórdão que ora submeto à apreciação deste Colegiado.
TCU, Sala das Sessões, em 5 de outubro de 2021.
AUGUSTO SHERMAN CAVALCANTI 
Relator